臺灣臺南地方法院民事判決　　　　　　　 100年度訴字第94號
原　　　告　中國信託商業銀行股份有限公司
法定代理人　辜松
訴訟代理人　周侑增
被　　　告　吳昌融
兼上一人
訴訟代理人　吳黃秋紅
上列當事人間請求請求塗銷所有權移轉登記事件，經本院於民國
100年3月30日言詞辯論終結，判決如下：
    主  文
被告吳黃秋紅、吳昌融間就如附表所示不動產於民國99年11月11
所為買賣之債權行為及於民國99年11月19日所為所有權移轉之物
權行為，均應予撤銷。
被告吳昌融應將前項不動產，於民國99年11月19日以買賣為登記
原因所為之所有權移轉登記予以塗銷。
原告其餘之訴駁回。
訴訟費用新臺幣壹萬柒仟伍佰參拾參元由被告負擔
    事實及理由
一、原告主張：
（一）被告吳黃秋紅積欠原告借款債務，原告於98年間即曾對被
      告吳黃秋紅之不動產聲請強制執行惟仍未完全受償，被告
      吳黃秋紅尚欠原告新臺幣（下同）1,665,882元及利息、
      違約金，經本院於99年3月24日核發債權憑證在案，原告
      幾經積極催討，被告吳黃秋紅皆未清償，並於99年11月19
      日將其所有如附表所示之不動產以買賣為原因移轉登記予
      其子被告吳昌融，而被告吳黃秋紅前即曾以買賣為原因將
      附表所示不動產移轉登記予被告吳昌融，惟經法院判決上
      開買賣行為為通謀虛偽意思表示為無效之行為確定，經地
      政機關以確定之判決登記回復為被告吳黃秋紅，但被告吳
      黃秋紅又於極短時間內為買賣過戶，可知被告間係蓄意脫
      產規避債權人之追索，且被告二人係親屬關係，同住一地
      ，就生活起居上應有親密往來聯繫，況以一般買賣常情，
      買受人購買不動產時，若不動產上有抵押權之設定，均會
      要求出賣人塗銷，再自行辦理貸款，惟系爭不動產上原以
      被告吳黃秋紅設定之抵押權，於買賣之後抵押權並無塗銷
      ，又無債務人之變更，顯與一般市場買賣交易習慣有違，
      且被告吳黃秋紅移轉系爭不動產予被告吳昌融後即未依約
      還款，足見係蓄意脫產，準此可知被告間所為買賣行為顯
      係虛偽，依民法第87條第1項規定，其法律行為應屬無效
      ，原告主張依民法第242條代位被告吳黃秋紅所有權權利
      ，請求依民法第113條之規定回復登記為被告吳黃秋紅所
      有。
（二）退步言之，縱被告間就系爭房地之買賣並非通謀虛偽意思
      表示而無效，惟被告吳黃秋紅明知積欠原告債務未清償，
      而被告吳昌融乃被告吳黃秋紅之子，二人同財共居，被告
      吳昌融對於吳黃秋紅之財務狀況應非不知情，原告自得依
      民法第244條第2項規定請求撤銷被告間就系爭不動產之買
      賣行為及所有權移轉行為，並請求被告吳昌融榮塗銷系爭
      所有權移轉登記。
（三）依被告所陳述之買賣過程，被告吳昌融於本件買賣過程既
      未支付任價金予被告吳黃秋紅，則其移轉系爭不動產之行
      為應屬無償行為，原告亦得依民法第244條第1項之規定主
      張撤銷。
（四）並聲明：
    1.先位聲明：
      確認被告間就附表不動產地於99年11月11日之買賣關係
        不存在。
      被告吳昌融應將前揭不動產於99年11月19日所為之所有
        權移轉登記予以塗銷。
    2.備位聲明：
      被告間就附表不動產於99年11月11日之買賣債權行為及
        於99年11月19日所有權移轉登記之物權行為，均應予撤
        銷。
      被告吳昌融應將前揭不動產於99年11月19日以買賣為原
        因所為之所有權移轉登記予以塗銷。
二、被告則抗辯以：
（一）被告間確有訂立買賣契約，並已向地政事務所為買賣之登
      記，依土地法第43條規定登記有絕對之效力，且有公示性
      ，故被告間之買賣契約並非通謀而為虛偽意思表示，原告
      主張該買賣契約為通謀虛偽意思表示，自應就該事實負舉
      證之責。
（二）被告吳黃秋紅原向土地銀行貸款，尚有一百多萬元未清償
      ，因無力清償餘款，遂於94年間以被告吳昌融為借款人向
      台北富邦商業銀行貸款，以上開貸款清償土地銀行之欠款
      ，上開貸款及利息嗣後均由被告吳昌融支付，因此被告吳
      黃秋紅積欠被告吳昌融本金175萬元及利息未清償，因被
      告吳黃秋紅無力清償積欠被告吳昌融之款項，遂將系爭不
      動產出賣予被告吳昌融，並以上開欠款扣抵買賣價金，故
      被告吳黃秋紅係以積欠被告吳昌融之款項金額作價出賣予
      吳昌融，二人間並無通謀虛偽意思表示，被告二人間雖為
      母子關係，然經濟均各自獨立，互不相關，原告僅以被告
      二人為母子關係即認定被告二人為通謀虛偽意思表示，顯
      屬個人推測之詞，與事實不符。
（三）被告吳黃秋紅與被告吳昌融之買賣契約為真正，且買賣價
      金符合市場行情，而債權人對於債務人所為之有償行為，
      如欲聲請法院撤銷，必先證明自己之權利因該項行為致受
      損害而後可，否則即無撤銷權行使之可言，最高法院48年
      台上字第338號判例有闡示，依前揭判例意旨，原告應先
      證明自己之權利因被告之移轉行為致受損害。又被告吳昌
      融並不知悉被告吳黃秋紅之經濟狀況，於行為時更無法得
      知該行為是否有害於債權人之權利，因之，其為善意第三
      人，原告應不得請求法院撤銷之。
（四）聲明：
    1.原告先位及備位之訴均駁回。
    2.訴訟費用由原告負擔。
三、兩造不爭執事項：
（一）系爭不動產原登記為被告吳黃秋紅所有，於99年11月19日
      以買賣為原因（原因發生日期：99年11月11日），辦理所
      有權移轉登記予被告吳昌融。
（二）被告吳黃秋紅為原告之債務人，原告於96年間就被告吳黃
      秋紅所積欠之借款已向本院聲請支付命令在案，原告於99
      年間聲請強制執行後，被告吳黃秋紅尚積欠原告1,665,88
      2元未清償，並經本院於99年3月24日核發債權憑證予原告
      在案。
（三）被告吳黃秋紅為系爭不動產所有權移轉行為時，名下財產
      不足以清償債務。
四、兩造爭執事項：
（一）被告2人就系爭房地之買賣是否係通謀虛偽意思表示而無
      效？
（二）被告2人間就系爭不動產所為之債權及物權行為，是否有
      害及原告前揭債權之實現？原告得否請求塗銷系爭不動產
      所有權移轉登記？
五、得心證之理由
（一）原告主張被告吳黃秋紅積欠原告借款債務，原告於98年間
      即曾對被告吳黃秋紅之不動產聲請強制執行惟仍未完全受
      償，被告吳黃秋紅尚欠原告新臺幣（下同）1,665,882 元
      及利息、違約金，經本院於99年3月24日核發債權憑證在
      案；被告吳黃秋紅於99年11月19日將登記為其所有之系爭
      不動產，移轉為其子即被告吳昌融所有等情，業據提出債
      權憑、98年度司執字第65117號強制執行事件分配表、系
      爭不動產登記謄本及異動索引等件為證，被告2人對此亦
      未為爭執，自堪信為真實。
（二）先位之訴部分：
    1.按民法第87條之通謀虛偽表示，指表意人與相對人互相明
      知為非真意之表示而言，故表意人之相對人不僅須知表意
      人非真意，並須就表意人非真意之意思表示相與為非真意
      之合意，始為相當（最高法院51年臺上字215號判例意旨
      參照）。次按第三人主張表意人與相對人通謀而為虛偽意
      思表示者，該第三人應負舉證之責；民事訴訟如係由原告
      主張權利者，應先由原告負舉證之責，若原告不能舉證，
      以證實自己主張之事實為真實，則被告就其抗辯事實即令
      不能舉證，或其所舉證據尚有疵累，亦應駁回原告之請求
      （最高法院48年臺上字29號、17年上917 號判例意旨參照
      ）。
    2.經查，本件原告主張被告間就系爭不動產之買賣債權行為
      及於99年11月19日所為之所有權移轉物權行為為通謀虛偽
      ，自應由原告就此事實負舉證之責。而原告就此部分之事
      實，無非以被告間前即曾以買賣為原因辦理移轉登記經法
      院判決為通謀虛偽意思表示無效回復為被告吳黃秋紅所有
      ，隨即又辦理買賣移轉，且吳黃秋紅已逾期償債竟仍出售
      系爭不動產、買賣後抵押權並無塗銷亦無債務人之變更，
      不符交易慣例等情，推論被告間就系爭不動產之買賣、移
      轉，皆係出於通謀虛偽意思表示。惟被告間為母子，本非
      得以「一般交易慣例」論斷母子間買賣條件之合理與否，
      是未辦理借款名義人變更，亦未必即得逕認被告吳黃秋紅
      無買賣、終局移轉系爭不動產所有權予被告吳昌融之真意
      ，況系爭不動產原即以被告吳昌融為債務人辦理借款，自
      無變更債務人之必要，至被告間前就系爭不動產以買賣為
      原因辦理所有權移轉登記部分，固曾經訴外人台新國際商
      業銀行股份有限公司為原告對被告2人訴請確認為通謀虛
      偽意思表示，經本院以99年度營簡字第181號判決確認無
      效確定在案，惟被告辯稱其於上開案件係因未及提出買賣
      證據資料而遭判決敗訴，惟被告吳昌融實際確有幫被告吳
      黃秋紅繳納貸款，故被告吳黃秋紅係因積欠被告吳昌融借
      款債務，故以不動產作價移轉予被告吳昌融，雙方確有買
      賣真意，並提出台灣土地銀行借據、富邦銀行房屋貸款契
      約書、富邦銀行存摺明細資料及不動產買賣契約書一份為
      證，原告對上開證據資料之真正既不爭執，自堪信為真，
      而觀諸被告所提之不動產買賣契約書，其內載明買賣之標
      的物、價金、付款方式，並由契約當事人即被告2人分別
      簽名，該契約書並無不合理之處，且與富邦銀行貸款契約
      書所載，亦屬相符，是尚不得以前案判決逕認被告2人間
      之買賣契約為通謀虛偽意思表示。此外，原告復未能舉證
      證明被告間就系爭不動產所為上開買賣之債權行為及移轉
      所有權之物權行為係通謀虛偽意思表示之事實，是依前開
      舉證責任分配原則，應認原告主張被告間係通謀虛偽成立
      系爭不動產買賣，自乏證據而無足採。
    3.綜上，原告係負舉證責任之一方，就其主張被告間通謀虛
      偽意思表示所為舉證既有有不足，自難認為真正。則其先
      位訴請確認被告間就系爭不動產於99年11月11日所為買賣
      關係不存在，並代位請求被告吳昌融應就系爭不動產於同
      年月19日以買賣為登記原因所為之所有權登記予以塗銷，
      應為無理由。
（三）備位之訴部分：
    1.按債務人所為之有償行為，於行為時明知有損害於債權人
      之權利者，以受益人於受益時亦知其情事者為限，債權人
      得聲請法院撤銷之；債權人依第1項或第2項之規定聲請法
      院撤銷時，得並聲請命受益人或轉得人回復原狀，民法第
      244條第2項、第4項分別定有明文。次按所謂有害及債權
      者，係指債務人所為減少其財產之行為，有害於總債權之
      共同擔保而言，並非以害及行使撤銷訴權之人之債權為限
      。又債權人行使本條規定之撤銷權，以債務人之行為有害
      及債權，為其要件之一，此之所謂害及債權，乃指債務人
      之行為，致積極的減少財產，或消極的增加債務，因而使
      債權不能獲得清償之情形，亦即指消極財產之總額超過積
      極財產之總額而言（最高法院55年臺上第2839號判例參照
      ）。又債務人之財產為全體債權人之總擔保，若債務人處
      分其財產致其陷於無資力，而有害債權人債權之有效受償
      時，即不應准許，並使債權人得訴請撤銷該處分行為，以
      回其原先之財產狀況，而使全體債權人得以公平受償，此
      為民法第244條所規定撤銷債權之目的及意旨。
    2.本件被告吳黃秋紅為原告之債務人，經原告聲請強制執行
      被告吳黃秋紅不動產後至99年3月24日本院核發債權憑證
      時，尚積欠原告1,665,882元及自99年2月11日起之利息及
      違約金未清償等情，已如上述。又債務人所有財產除對特
      定債權人設有擔保物權外，應為一切債務之總擔保，倘債
      務人財產已不足以清償一切債務時，而竟將財產用以清償
      非具有優先受償權之債務，對於普通債權人不公平，即屬
      損害普通債權人之債權。查被告吳黃秋紅將系爭不動產移
      轉予被告吳昌融時尚積欠原告上開債務，而被告吳黃秋紅
      縱積欠被告吳昌融貸款債務，惟與原告之債權均屬普通債
      權，受償順位應均相同，又被告吳黃秋紅於99年11月移轉
      系爭不動產時，除系爭不動產外，已無其他財產，且系爭
      不動產之價值並不足以清償全部債務，此為被告所不爭，
      是被告吳黃秋紅行為時之消極財產之總額已超過積極財產
      之總額，顯已不足清償上開債務，足見被告間就系爭不動
      產所為之買賣及物權行為，已影響被告吳黃秋紅清償原告
      債權之能力，自有侵害原告之債權。又被告吳黃秋紅、吳
      昌融為母子關係，共同居住於臺南縣七股區看坪6之40 號
      ，且原告之前即曾聲請強制執行被告吳黃秋紅之不動產，
      歷經查封、拍賣及金額分配等程序，是被告吳昌融對被告
      吳黃秋紅有積欠原告債務乙節，應知之甚詳，況另債權人
      即台新銀行前亦曾以債權受侵害為由以被告吳昌融為共同
      被告訴訟在案，已如前述，是被告吳昌融辯稱不了解被告
      吳黃秋紅之債務狀況云云，顯不實在，是被告吳昌融就其
      上開買賣及所有權移轉行為將使其他債權人喪失對系爭不
      動產求償之權利及機會應知之甚明，則揆諸前揭說明，原
      告依民法第244條第2項、第4項之規定，訴請撤銷被告吳
      黃秋紅、吳昌融間就系爭不動產之買賣行為及所有權移轉
      之物權行為，並請求被告吳昌融塗銷所有權移轉登記，以
      回復原狀，洵屬有據，應予准許。
六、綜上所述，原告並無法證明被告二人間之買賣行為係通謀虛
    偽意思表示所為，是原告依民法第87條第1項之規定主張被
    告間之買賣契約關係不存在，尚乏依據，是原告先位請求，
    為無理由，應予駁回。至原告備位主張被告二人間之買賣行
    為有害及債權，依民法第244條第2項、第4項規定主張撤銷
    被告間就系爭不動產之買賣行為及移轉所有權之物權行為，
    並請求塗銷系爭所有權移轉登記，於法有據，是原告備位聲
    明，為有理由，應予准許。
七、末按法院為終局判決時，應依職權為訴訟費用之裁判，民事
    訴訟法第87條第1項定有明文，經核本件訴訟費用額為17,53
    3元（即第一審裁判費），應由敗訴之被告負擔，爰依上開
    規定確定訴訟費用之負擔如主文第4項所示。
八、據上論結，原告之訴備位聲明有理由，先位聲明無理由，依
    民事訴訟法第79條，判決如主文。
中    華    民    國   100    年    4     月    13    日
                  民事第一庭    法  官  童來好
以上正本係照原本作成。
如對本判決上訴，須於判決送達後20日內向本院提出上訴狀。
如委任律師提起上訴者，應一併繳納上訴審裁判費。
中    華    民    國   100    年    4     月    14    日
                                書記官  凌昇裕
附表
┌─┬─────────────────────────┬─┬──────┬───────┐
│編│      土          地          坐          落      │地│面        積│權          利│
│  ├───┬────┬───┬───┬────────┤  ├──────┤              │
│號│縣  市│鄉鎮市區○  段  ○○  段│  地        號  │目│  平方公尺  │範          圍│
├─┼───┼────┼───┼───┼────────┼─┼──────┼───────┤
│1 │臺南市│七股區  │ 看坪 │      │    30-14       │建│    63      │     全部     │
├─┼───┼────┼───┼───┼────────┼─┼──────┼───────┤
│2 │臺南市│七股區  │ 看坪 │      │    30-22       │旱│   178      │     98分之1  │
├─┼───┼────┼───┼───┼────────┼─┼──────┼───────┤
│3 │臺南市│七股區  │ 看坪 │      │    51-14       │池│   131      │     98分之1  │
├─┼───┼────┼───┼───┼────────┼─┼──────┼───────┤
│4 │臺南市│七股區  │ 看坪 │      │    53-3        │建│    15      │     全部     │
├─┼───┼────┼───┼───┼────────┼─┼──────┼───────┤
│5 │臺南市│七股區  │ 看坪 │      │    53-51       │建│   593      │     98分之1  │
└─┴───┴────┴───┴───┴────────┴─┴──────┴───────┘
┌─┬───┬───────┬───────┬───────┬─────────────────┬───┬─────────┐
│編│      │              │              │建 築 式 樣 主│      建物面積（平方公尺）        │      │                  │
│  │      │              │              │              ├───────────┬─────┤權  利│                  │
│  │建  號│基  地  坐  落│建  物  門  牌│要 建 築 材 料│ 樓    層    面    積 │附屬建物主│      │  備            考│
│  │      │              │              │              │                      │要建築材料│範  圍│                  │
│號│      │              │              │及 房 屋 層 數│                      │及用途    │      │                  │
├─┼───┼───────┼───────┼───────┼───────────┼─────┼───┼─────────┤
│１│ 67   │臺南市七股區  │臺南市七股區看│3層鋼筋混凝土 │      一層：42.80     │陽台10.54 │全部  │                  │
│  │      │看坪段30-14號 │坪村看坪6之40 │造            │      二層：42.80     │          │      │                  │
│  │      │、53-3        │號            │              │      三層：42.80     │          │      │                  │
│  │      │              │              │              │    總面積：128.40    │          │      │                  │
│  │      │              │              │              │                      │          │      │                  │
└─┴───┴───────┴───────┴───────┴───────────┴─────┴───┴─────────┘